【裁判字號】    90,自,169
【裁判日期】    901130
【裁判案由】    偽造文書等
【裁判全文】
臺灣士林地方法院刑事判決                            九十年度自字第一六九號
    自  訴  人  甲○○
    被      告  丙○○
    選任辯護人  蔡信章
右列被告因偽造文書等案件，經自訴人提起自訴，本院判決如左：
    主  文
本件自訴不受理。
    理  由
一、自訴意旨略以：被告丙○○（即謝萬忠）明知乙○○（另案由臺灣高等法院審理
    中）並無資力籌設公司，竟基於犯意之聯絡，意圖為自己不法之所有，明知案外
    人謝明珠、張瑞惠、陳松香並未同意擔任厲昇公司發起人及股東，竟於八十五年
    一月間，先由乙○○委由不知情之刻印者偽刻張瑞惠、陳松香之印章，並於八十
    五年三月間在金叔安會計師事務所委託不知情之金叔安會計師事務所辦事人員，
    在厲昇公司章程上偽造張瑞惠、陳松香之印文各一枚、盜用謝明珠委其保管之印
    章，於其上蓋用印文，以表示謝明珠、張瑞惠、陳松香等人同意厲昇公司章程之
    內容，而偽造謝明珠、張瑞惠、陳松香三人擔任發起人之厲昇公司章程及在設立
    登記申請書、設立登記事項卡之董事監察人名單盜蓋謝明珠之印文，以表示謝明
    珠同意以監察人申請公司設立及登記，偽造謝明珠擔任監察人之厲昇公司設立登
    記申請書及設立登記事項卡，均足以生損害於謝明珠、張瑞惠、陳松香及及台北
    市政府建設局管理公司受理登記之正確。乙○○明知厲昇公司所有股東於公司申
    請設立登記時並未實際繳納股款新臺幣（下同）二千萬元，於八十五年三月間，
    再由由被告丙○○借款二千萬元予乙○○，以取得申請設立公司所需之繳納股款
    證明，嗣即由被告丙○○於八十五年三月二十五日將厲昇公司設立時所須收足之
    二千萬元資金存入台北區中小企業銀行（現更名為台北國際商業銀行）西門分行
    厲昇公司籌備處乙○○00000000000000活期存款帳戶內，並於同
    年月二十七日，領回先前存入之二千萬元，乙○○因此取得上開設立登記所需之
    股款證明，並使不知情之會計師金叔安辦理厲昇公司資產負債表之簽證，取得會
    計師查核報告書後，嗣於八十五年三月二十七日利用不知情之金叔安會計師事務
    所辦事人員行使提供公司設立登記時須備置供主管機關審核之厲昇公司發起人會
    議紀錄、董事會紀錄、股東名簿、董事監察人名單、資金證明及會計師查核報告
    ，及上開偽造之設立登記申請書、設立登記事項卡、公司章程，以申請文件表明
    收足股款二千萬元，向台北市政府建設局申請設立登記，乙○○虛設厲昇公司後
    ，詐稱因投資經營公司須資金週轉，或偽稱其所成立之厲昇實業股份有限公司（
    下稱厲昇公司）有二千萬元資產，有足夠清償能力，並出示公司登記資料及不動
    產權狀，藉資取信，而使自訴人甲○○陷於錯誤，分別於台北市○○○路○段二
    二二號七樓及忠孝東路五段中國商業銀行等處，陸續交付乙○○一百萬元，乙○○並以自己名義或厲昇公司名義分別簽發面額合計為一百萬元之支票四紙，以資
    搪塞，詎八十五年十一月，乙○○即避不見面，而所交付之前述支票，屆期均遭
    退票，致自訴人甲○○追討無著，始知受騙。因認被告丙○○與乙○○共同涉犯
    公司法第九條第三項、刑法第二百十條、第二百十六條行為偽造私文書、第三百
    三十九條第一項之詐欺取財等罪，所犯各罪間並有等之牽連關係云云。
二、按刑事訴訟法第三百十一條規定犯罪之被害人得提起自訴，所謂被害人，依院字
    第一三０六號解釋，自係指直接被害人而言，而所謂直接被害人，亦自係因犯罪
    直接受損害者而言（院字第一三二四號解釋參照），然犯罪事實之一部提起自訴
    者，他部雖不得自訴亦以得提起自訴論。但不得提起自訴部分係較重之罪，或其
    第一審屬於高等法院管轄，或第三百二十一條之情形者，不在此限。又按不得提
    起自訴而提起者，應諭知不受理之判決，並得不經言詞辯論為之，刑事訴訟法第
    三百十九條第二項、第三百三十四條、第三百零七條分別定有明文。經查：公司
    法第九條第三項：公司應收之股款，股東並未實際繳納，而以申請文件表明收足
    ，或股東雖已繳納而登記後將股款發還股東，或任由股東收回者，公司負責人各
    處五年以下有期徒刑、拘役或科或併科新台幣六萬元以下罰金，同條第四項：前
    項裁判確定後，由法院檢察署通知中央主管機關撤銷其登記之之規定，係規範公
    司資本充實原則之一，旨在防範虛設公司之發生，故侵害者係國家主管公司登記
    、管理等機關關於公司登記、管理之正確性，直接受害者為國家法益，而非個人
    ，個人即非因犯罪而同時被害者，自不得提起自訴。又依自訴人所指訴被告丙○○所偽造文書罪行部分，亦係足以生損害於謝明珠、張瑞惠、陳松香及台北市政
    府建設局管理公司登記之正確性，自訴人亦非犯罪之被害人，此部分自訴人亦不
    得提起自訴，至於自訴人所指訴之詐欺罪部分，為個人得提起自訴之罪，自訴人
    自訴被告丙○○所牽連犯有上開公司法第九條第三項、刑法第二百十條、第二百
    十六條行為偽造私文書、第三百三十九條第一項之詐欺取財等罪，比較刑度輕重
    結果，上開不得提起自訴之公司法第九條第三項、刑法第二百十條、第二百十六
    條行為偽造私文書罪之法定刑各為五年以下有期徒刑、五年以下有期徒刑、拘役
    或科或併科新台幣六萬元以下罰金，與詐欺罪之處五年以下有期徒刑、拘役或科
    或併科一千元下罰金，該不得提起自訴部分係較重之罪，依照上開說明，自訴人
    就所訴被告丙○○上開犯罪事實全部不得提起自訴，其提起本件自訴，並不合法
    ，爰不經言詞辯論，逕諭知不受理之判決。
據上論斷，應依刑事訴訟法第三百三十四條、第三百四十三條、第三百零七條，判決
如主文。
中      華      民      國      九十      年      十一      月  三十    日
                                      臺灣士林地方法院刑事第一庭
                                          法  官
如不服本判決應於送達後十日內向本院提出上訴狀


司法院資訊處製作；財團法人民間司法改革基金會備份。
